最高法院刑事判決　　　　　　九十六年度台上字第一二四六號
上　訴　人　甲○○
選任辯護人　許家瑜律師
上列上訴人因違反毒品危害防制條例案件，不服台灣高等法院台
中分院中華民國九十五年十二月六日第二審判決（九十五年度上
重訴字第五六號，起訴案號：台灣彰化地方法院檢察署九十五年
度偵字第一二三七號），提起上訴，本院判決如下：
    主  文
原判決撤銷，發回台灣高等法院台中分院。
    理　由
本件原判決認定上訴人甲○○明知海洛因係毒品危害防制條例所
管制之第一級毒品，仍基於意圖販賣海洛因以營利之概括犯意，
自民國九十四年三月初起至同年八月初某日止，陸續以不詳代價
向綽號「銅管仔」者購入不詳數量之海洛因後，即以門號000
0000000號行動電話作為聯絡工具，由欲購買毒品者撥打
上開行動電話號碼與上訴人聯繫購買海洛因之數量及交易地點後
，再由上訴人至約定地點送貨取款之方式，連續於下述時、地，
將購入之海洛因販賣予陳期生、王煥輪。(一)、自九十四年三月初
某日起，至同年八月九日止，在陳期生位於彰化縣社頭鄉○○村
○○路七十二號住處附近之排水溝，連續販賣海洛因予陳期生十
次，其中五次以新台幣（下同）一萬八千元之代價，販賣重量一
台錢之海洛因予陳期生；另五次以三萬六千元之代價，販賣重量
二台錢之海洛因予陳期生，共計得款二十七萬元。(二)、自九十四
年七月間某日起至同年八月八日止，在彰化縣社頭鄉長春釣蝦場
前及員林家商後面等地，連續販賣海洛因予王煥輪四次，其中二
次販賣價格為五千元之海洛因，另二次販賣價格為一萬元之海洛
因，共計得款三萬元。嗣因陳期生及王煥輪另涉販賣海洛因之犯
行為警查獲，經警先後借提彼等詢問所販賣海洛因之來源，經彼
等供承部分係向上訴人所購得，而循線查悉上情等情。因而撤銷
第一審判決，改判論處上訴人連續販賣第一級毒品（累犯）罪刑
，固非無見。
惟查：(一)、犯罪事實應依證據認定，有罪之判決書，應於理由內
記載認定犯罪事實所憑之證據及其認定之理由，否則即有理由不
備之違法。原判決事實欄認定記載：上訴人基於意圖販賣海洛因
以營利之概括犯意，自九十四年三月初起至同年八月初某日止，
陸續以不詳代價向綽號「銅管仔」者購入不詳數量之海洛因等情
。然於理由欄並未說明其認定上訴人有前揭販入海洛因犯行，所
依憑之證據及理由為何，其理由欠備，尚有未合。(二)、犯罪事實
之認定應憑證據，苟未能發現相當證據，或證據不足以證明，自
不能以推測或擬制之方法，以為裁判之基礎。原判決認定上訴人
販賣海洛因與陳期生十次，其中五次以一萬八千元之代價，販賣
重量一台錢之海洛因予陳期生；另五次以三萬六千元之代價，販
賣重量二台錢之海洛因予陳期生，共計得款二十七萬元等情，係
依憑陳期生於檢察官偵查中供述：至少向上訴人購買十次海洛因
，有時購買一台錢，有時購買二台錢，每台錢一萬八千元等情。
爰依罪疑唯輕有利於上訴人之原則，認定陳期生共向上訴人購買
十次之海洛因，另依衡平之標準，認定其中五次係購買一台錢之
海洛因，其餘五次係購買二台錢之海洛因（原判決理由欄一、(四)
、(2)），為其主要論據。然陳期生於事實審法院審理中否認於檢
察官偵查中之供述各情係屬事實（原判決第五頁第二十一至二十
二行），乃原判決未說明其認定上訴人有前揭犯行，其所依憑之
證據及理由為何，逕以上開推測及擬制之理由，遽為不利上訴人
之認定，尚有未洽。(三)、依法應於審判期日調查之證據雖已調查
，而其內容未明瞭者，即與未經調查無異，如遽行判決，仍屬應
於審判期日調查之證據而未予調查，尚不得遽對被告為有利或不
利之認定。販賣第一級毒品海洛因，必其所非法販賣者確為海洛
因，方能成立。原判決認定上訴人有前揭犯行，係依憑王煥輪、
陳期生不利上訴人之供述為其主要論據。然原判決未論述說明經
由何項調查及有何證據，堪認上訴人販賣與王煥輪、陳期生者確
屬海洛因，則縱認王煥輪、陳期生不利於上訴人之供述可採，然
上訴人所販賣與王煥輪、陳期生者是否確屬海洛因，尚非無疑，
遽予判決，尚嫌率斷，其審理猶有未盡。(四)、毒品危害防制條例
第四條第一項之販賣第一級毒品罪，以行為人有營利之目的（意
思），而販入或賣出該毒品或二者兼而有之者，為其構成要件，
故行為人有無此項犯罪（營利意思）之目的意思，自應於事實欄
內為詳實之記載，並於理由內說明其憑以認定之證據，始稱適法
。原判決事實欄固記載上訴人意圖營利而為前揭犯行，然其理由
欄並未說明經由何項調查及有何證據，堪認上訴人前揭販賣海洛
因犯行確具有營利之意圖。而徒以：我國查緝販賣毒品海洛因執
法甚嚴，對於販賣海洛因者尤科以重度刑責，又販賣海洛因既係
違法行為，當非可公然為之，亦無公定價格，且容易分裝並增減
份量，而每次買賣之價量，可能隨時依雙方關係深淺、資力、需
求量及對行情之認知、來源是否充裕、查緝是否嚴謹、購買者被
查獲時供述購買對象之可能風險之評估等情形，而異其標準，非
可一概而論；販賣之利得，除被告坦承犯行或價量俱臻明確外，
委難察得實情，販賣之人從價差或量差中牟利之方式雖異，其意
圖營利之販賣行為則同一。是以因海洛因量微價高，販賣者率有
暴利可圖，茍非意圖販賣營利，一般人焉有可能甘冒重度刑責而
販賣海洛因，因認上訴人有營利之意圖等臆測之詞（原判決理由
欄一、(五)），推定上訴人有營利之意圖，未免率斷，難謂無理由
欠備之違誤，尚有未合。上訴意旨指摘原判決不當，尚非全無理
由。按第三審法院應以第二審判決所確認之事實為判決基礎，刑
事訴訟法第三百九十四條第一項前段定有明文。原判決上述之違
背法令，影響於事實之確定，本院無可據以為裁判，應將原判決
撤銷，發回原審法院更為審判。
據上論結，應依刑事訴訟法第三百九十七條、第四百零一條，判
決如主文。
中　　華　　民　　國　九十六　年　　三　　月   十五   日
                      最高法院刑事第一庭
                          審判長法官  董　明　霈
                                法官  林　茂　雄
                                法官  張　祺　祥
                                法官  呂　永　福
                                法官  洪　文　章
      本件正本證明與原本無異
                                      書  記  官
中　　華　　民　　國　九十六　年　　三　　月  二十一  日
                                                H
